臺灣高等法院民事判決　　　　　　　　 94年度上易字第612號
上　訴　人　中央信託局股份有限公司
法定代理人　許嘉棟
訴訟代理人　楊淑雲
　　　　　　潘柏仁
被　上訴人　甲○○
訴訟代理人　黃丁風律師
　　　　　　黃雅羚律師
　　　　　　黃敬唐律師
當事人間債務人異議之訴事件，上訴人對於中華民國94年 5月23
日台灣基隆地方法院94年度訴字第13號第一審判決提起上訴，本
院於94年11月1日言詞辯論終結，判決如下：
    主  文
上訴駁回。
第二審訴訟費用由上訴人負擔。
    事實及理由
一、本件被上訴人主張略以：訴外人李秋萍原於基隆市○○區○
    ○段64、65等地號土地上建造 5層樓建物，惟因發生越界建
    築情形，致建造完成後將無法請領使用執照及辦理建物第一
    次所有權登記，遂放棄建造，嗣被上訴人（原名：林發源）
    與訴外人吳明芳、黃國華、歐陽碩彥及汪熹等 5人取得伊同
    意後，於民國80年 5月15日向基隆市政府工務局申請變更起
    造人名義（1樓 (吳明芳)、2樓 (黃國華)、3樓 (被上訴人)
    、4樓 (歐陽碩彥)及5樓 (汪熹)），共同集資將前開建物建
    造完成，並於81年 6月17日申請編訂門牌為基隆市○○區○
    ○里○○街181號及181號2樓至5樓（下稱系爭建物），其中
    3 樓為被上訴人所有，被上訴人亦實際居住於該址。嗣系爭
    建物基地遭訴外人即債權人中央票券金融股份有限公司查封
    拍賣，並由訴外人廖昱璁、簡昆振、黃品華、董如玉及陳泓
    光等5人共同拍定，為申請系爭建物3樓合法接水電，被上訴
    人於92年 6月間委請訴外人羅淑枝出面幫忙辦理變更系爭建
    物 3樓之稅籍名義為陳泓光，再以陳泓光名義向基隆市政府
    申請接水電，實際上陳泓光並無向被上訴人購買系爭 3樓建
    物之事實上處分權，至原證 8同意書上「陳泓光」之簽名及
    蓋章雖非由其本人所為，惟陳泓光已授權羅淑枝代為前開行
    為，故該同意書仍為合法有效，上訴人主張該同意書為偽造
    ，應舉證證明之，況上訴人於原審言詞辯論期日亦已表示對
    該同意書內容無意見，嗣又主張為偽造，顯有矛盾。按被上
    訴人為系爭房屋之起造人，應為原始所有人，且納稅名義僅
    為行政管理憑藉，與所有權及事實上處分權之歸屬無絕對關
    係，況房屋稅均係由被上訴人繳納，上訴人僅以陳泓光名義
    登記為納稅義務人即認定其為所有權人，並向台灣基隆地方
    法院聲請查封拍賣該建物，即有不合。爰依強制執行法第15
    條規定提起第三人異議之訴，請求判決上訴人與陳泓光間基
    隆地院93年度執助字第222號強制執行事件，就系爭建物3樓
    不得為強制執行等語。並答辯聲明：(一)上訴駁回。(二)第二審
    訴訟費用由上訴人負擔。
二、上訴人則以：系爭建物 3樓之納稅義務人既為陳泓光，依常
    理即推定其為所有權人或合法取得事實上管理權之人，被上
    訴人雖於原審第一次言詞辯論期日後繳納93年度房屋稅，惟
    僅係為達勝訴目的而為，被上訴人主張系爭建物 3樓為其所
    有，應舉證證明之，故上訴人依92年度契稅繳款書及財政部
    臺灣省北區國稅局財產歸屬資料認定系爭建物 3樓為其債務
    人陳泓光所有，聲請強制執行，並無違誤。證人羅淑枝與被
    上訴人間有親屬關係，其證詞有偏頗之虞，且被上訴人於86
    年4月14日曾設籍於系爭建物5樓，足見羅淑枝所言被上訴人
    係因欠債而不敢將戶籍遷入始找陳泓光充當人頭戶云云並不
    合理。且被上訴人亦未說明陳泓光為何願意充當人頭戶及其
    與陳泓光就房屋稅如何處理。又原證 8同意書上「陳泓光」
    之簽名與渠於不動產擔保放款借據上之親自簽名顯有不同，
    被上訴人雖謂於前開同意書上之簽名係陳泓光授權羅淑枝所
    為，惟我國民法並不承認隱名代理之效力，且前開行為已有
    刑法第 214條「使公務人員登載不實罪」之嫌，已屬違法行
    為，亦無從代理，且該同意書內容有背於公共秩序，應屬無
    效等語，資為抗辯（原審判決上訴人敗訴，上訴人不服提起
    上訴）。爰上訴聲明：(一)原判決廢棄。(二)廢棄部分，駁回被
    上訴人在第一審之訴。(三)第一、二審訴訟費用均由被上訴人
    負擔。
三、兩造不爭執事實：
  (一)坐落於基隆市○○區○○段64、65等地號土地上系爭 5層樓
    建物新建工程，原始起造人為李秋萍，嗣因李秋萍放棄續建
    ，改由被上訴人 (原名：林發源，89年 5月17日改名為甲○
    ○)與訴外人吳明芳、黃國華、歐陽碩彥及汪熹等5人共同變
    更起造人，其中第 3層之起造人名義已變更為「林發源 (即
    林伯丞)」，於81年6月17日申請編訂門牌為基隆市○○區○
    ○里○○街181號3樓。
  (二)系爭房屋之納稅登記名義人為「陳泓光」，上訴人以對於陳
    泓光之執行名義即臺灣桃園地方法院87年度執字第2634號債
    權憑證，聲請查封拍賣系爭3樓之房屋。
四、茲就兩造爭點分述如下：
  (一)系爭房屋所有權人為何人？
  1.被上訴人主張系爭房屋 3樓為其所有，為上訴人所否認，並
    以前揭情詞作為抗辯。經查：系爭建物之原始起造人為李秋
    萍，嗣於80年 5月15日變更起造人為被上訴人與訴外人吳明
    芳、黃國華、歐陽碩彥及汪熹等 5人，並由渠等共同變更起
    造人名義出資接續興建完成，為上訴人所不爭執，因系爭建
    物坐落之土地已經陳泓光等人因拍賣應買取得所有權，系爭
    建物無法辦理第 1次所有權登記，故與陳泓光協調變更系爭
    建物之納稅義務人，系爭建物 3樓以陳泓光為名義人辦理納
    稅義務人變更，並申請水電等情，亦有建造執照、不動產權
    利移轉證書、變更起造人申請書、基隆市政府函同意申請接
    用水電清冊及同意書各1紙為證（見原審卷第7、11、12、15
    、60頁），並經證人羅淑枝到庭證述「 (基隆市○○區○○
    街181號3樓房屋納稅義務人之登記是否你所辦理？）是，這
    棟房屋原本是羅傑公司蓋來作為員工宿舍，後來因故停工，
    由原告 (即被上訴人)等員工接手完工，但因為不能取的(得
    )完工證明，所以一直無法辦理第1次所有權登記，但是稅捐
    處一直以碧嵐營造公司為納稅義務人，因為土地當時是登記
    在碧嵐公司名下，碧嵐公司是羅傑公司的關係企業，那時我
    在羅傑公司上班，公司就叫我出面與原告協調辦理納稅義務
    人的變更，當時1到5樓都有人住，戶籍除了 3樓外，都設在
    那邊，因為 3樓的甲○○在外欠債務，所以不敢將戶籍遷入
    ，他就叫我找 1個可信任的人將戶籍設在那裡，我就找了陳
    泓光當人頭，先辦理納稅義務人的變更，才將他的戶籍遷進
    去，再去申請水電，原本系爭房屋的水電是接鄰居的，當時
    原告和陳泓光還有寫壹份同意書。」等語（見原審卷第57頁
    筆錄），雖就被上訴人曾遷入系爭房屋 5樓乙事並不相符，
    但主要情節與上述證物相合，堪信被上訴人主張為真實。
  2.上訴人雖執所得稅條例之規定，認納稅義務人既為陳泓光，
    自應推定其為系爭建物之所有人云云。但按納稅名義人僅係
    繳納房屋稅捐之主體證明而已，與所有權認定之歸屬並無直
    接絕對關係（最高法院70年台上字第3760號判例意旨參照）
    。則所得稅條例規定僅為推定，如前述既經本院查與事實不
    符，依民事舉證責任分配之原則，自應由上訴人負舉證之責
    ，上訴人既未舉證證明，顯非有理。上訴人又稱上述證人羅
    淑枝之證詞不實云云，但無證據證明，查羅淑枝證詞既與現
    有資料相符，且經於原審法院具結為證，自屬可採，上訴人
    所辯非可採信。
  3.上訴人又稱上揭同意書「陳泓光」簽名與陳泓光本人與上訴
    人簽訂「不動產擔保放款借據」之簽名 2者不相符，為偽造
    云云，查對於系爭同意書，上訴人於原審詢問對同意書之意
    見時陳稱：「沒有意見。」 ( 見原審卷第57頁筆錄)，況按
    簽名雖原則上由本人為之，但非不得由他人代為，而本件同
    意書並非訴訟標的所待證之事實，依據同意書所載內容「茲
    為方便申請水電及房屋稅分割為各樓層立同意書人雙方共同
    同意：一、甲方陳泓光同意本人名義出借做為房屋稅課稅登
    記之用 (房屋坐落：基隆市○○區○○街181號3樓），惟房
    屋稅仍由乙方甲○○自行繳納。二、甲方陳泓光同意出借本
    人之名義向基隆市政府申請水電，至於申請費用及日後水電
    費用均由乙方甲○○負擔。三、陳泓光同意俟日後乙方若需
    將房屋移轉予他人時，願無條件配合辦理，並不得要求任何
    費用。」各等云，同意書僅為證明系爭房屋是否因申請水電
    出借名義作為房屋課稅之用，再參照陳泓光接到系爭房屋93
    年度房屋稅單時不自行前往繳納，反而轉交由被上訴人負責
    繳納，顯為其所同意，因此系爭同意書上「陳泓光」之簽名
    雖非其本人所為，而係授權羅淑枝代為完成，當認系爭同意
    書仍係合法有效。
  (二)被上訴人提起異議之訴為有理由：
  1.按第三人執行標的物有足以排除強制執行之權利者，得於強
    制執行程序終結前，向執行法院對債權人提起異議之訴，強
    制執行法第15條定有明文。而所謂就執行標的物有足以排除
    強制執行之權利者，係指對於執行標的物有所有權、典權、
    留置權、質權存在情形之一者而言（最高法院68年台上字第
    3190號判例參照）。又按房屋納稅義務人，並非必為房屋所
    有人，繳納房屋稅之收據，亦非即為房屋所有權之證明，最
    高法院70年台上字第3760號著有判例可資參照。
  2.至於系爭房屋之納稅名義人雖係登記為陳泓光名義，但此乃
    被上訴人為申請接水電之需，借用陳泓光名義辦理登記為系
    爭 3樓建物之納稅名義人，並據以申請接水電等事宜，債務
    人陳泓光實際上並無向被上訴人受讓取得系爭 3樓建物之事
    實上處分權，是以不因而遽認陳泓光已取得系爭 3樓建物事
    實上處分權，被上訴人既為系爭建物 3樓之起造人而為所有
    權人，亦查無發生權利變動之事，故系爭建物之原始所有權
    人確為被上訴人，被上訴人自有足以排除強制執行之權利。
五、綜上所述，被上訴人主張為可採，上訴人所辯均無可取。從
    而，被上訴人依強制執行法第15條前段規定，請求判決上訴
    人與債務人陳泓光間就原法院93年度執助字 222號強制執行
    事件，就門牌號碼基隆市○○區○○里○○街181號3樓之房
    屋不得為強制執行，即無不合，應予准許。是則原審判命被
    上訴人異議之訴為有理由，並無違誤。上訴意旨指摘原判決
    不當，求予廢棄改判，為無理由，應予駁回。
六、本件事證已臻明確，羅淑枝僅係為陳泓光代簽名，非主張隱
    名代理，上訴人關於隱名代理之抗辯與本件待證事實無涉，
    兩造其餘攻擊及防禦方法，核與判決結果不生影響，爰不逐
    一論述，附此敘明。
七、據上論結，本件上訴為無理由，依民事訴訟法第449條第1項
    、第78條，判決如主文。
中　　華　　民　　國　　94　　年　　11　　月　　15　　日
　　　　　　　　　民事第七庭　審判長法　官　黃嘉烈
　　　　　　　　　　　　　　        法　官　王聖惠
　　　　　　　　　　　　　　        法　官　周美月
正本係照原本作成。
不得上訴。
中　　華　　民　　國　　94　　年　　11　　月　　16　　日
　　　　　　　　　　　　　　　　　　書記官　倪淑芳
